【裁判字號】    92,上易,107
【裁判日期】    920227
【裁判案由】    詐欺
【裁判全文】
臺灣高等法院高雄分院刑事判決                    九十二年度上易字第一七號
    上  訴  人  臺灣高雄地方法院檢察署檢察官
    被      告  乙○○  女  三.
右上訴人因被告詐欺案件，不服臺灣高雄地方法院九十一年度易字第二六一九號中華
民國九十一年十一月八日第一審判決（起訴案號：臺灣高雄地方法院檢察署九十一年
度偵字第一一七五四號），提起上訴，本院判決如左：
      主  文
上訴駁回。
      理  由
一公訴意旨略以：被告乙○○因遭倒債，經濟狀況已陷週轉不靈之境，竟意圖為自己
  不法之所有，於民國八十六年七月間某日，利用其承保客戶甲○○甫因先生死亡，
  向安泰人壽保險股份有限公司領得新臺幣（下同）二百萬元之保險金，且知甲○○
  每月工作薪資僅一萬多元之際，即向甲○○詐稱其所服務之康健保險股份有限公司
  （以下簡稱康健保險公司）需用款項，欲借用一百萬元，每月可付利息一萬七千五
  百元，此收入可作補貼家用等方式，致使甲○○陷於錯誤而如數借貸，乙○○並簽
  發以合作金庫前金支庫為付款人，票面金額一百萬元、票號ＰＡ0000000號
  、發票日為八十八年二月二日之支票乙紙交付供為擔保，嗣被告於支付十一個月之
  利息後即逃逸無蹤，甲○○始知受騙，因而認為被告乙○○涉犯刑法第三百三十九
  條第一項之詐欺取財罪嫌云云。
二按犯罪事實應依證據認定之，無證據不得推定其犯罪事實；又不能證明被告犯罪者
  ，應諭知無罪之判決，刑事訴訟法第一百五十四條、第三百零一條第一項分別定有
  明文。次按認定不利於被告之事實，須依積極證據，苟積極證據不足為不利於被告
  事實之認定，即應為有利於被告之認定，更不必有何有利之證據；另告訴人之指訴
  ，係以使被告受刑事訴追為目的，是其陳述是否與事實相符，仍應調查其他證據以
  資審認；而認定犯罪事實所憑之證據，雖不以直接證據為限，間接證據亦包括在內
  ，然而無論為直接或間接證據，其為訴訟上之證明，須於通常一般人均不致有所懷
  疑，而得確定其為真實之程度者，始得據為有罪之認定；且刑法第三百三十九條第
  一項詐欺罪之成立，以意圖為自己或第三人不法之所有，以詐術使人陷於錯誤，而
  將本人或第三人之物交付為要件。所謂以詐術使人交付，必須被詐欺人因其詐術而
  陷於錯誤，若所用之方法不能認為詐術，亦不致使人陷於錯誤，即不構成該罪，最
  高法院分別著有三十年上字第八一六號、五十二年臺上字第一三ＯＯ號及四十六年
  臺上字第二六○號判例足資參照。
三公訴人認被告乙○○涉有詐欺取財罪嫌，無非以被告自承確有簽發支票向告訴人甲
  ○○借款一百萬元，告訴人之指訴及支票一紙為其論罪之主要依據。訊據被告乙○
  ○固坦承於八十六年七月間，向告訴人借款一百萬元並簽發一百萬元支票一紙予告
  訴人，惟堅決否認有何詐欺取財犯行，辯稱：伊當時確實有向告訴人借貸一百萬元
  ，但那是私人間之借貸，並未以康健保險公司名義向告訴人訛借任何金錢，且伊借
  款當時本金及利息部分都是開個人之支票給告訴人，借貸期間也都按時繳付利息，
  後來因為投資珠寶生意遭人倒賬，導致經濟狀況不佳才無法還錢，但無詐欺之意思
  等語。
四經查：
(一)被告乙○○於八十六年七月間，曾向告訴人甲○○借款一百萬元，期間曾支付達一
  年，每月一萬七千五百元，共二十一萬元之利息一節，業據告訴人自承無訛（見九
  十一年度偵字第一一七五四號偵查卷第二十四頁反面），此外，復有被告為發票人
  、付款人合作金庫高雄前金支庫、帳號０一０七八四、面額均為一萬七千五百元、
  票號PA0000000至0000000等支票影本（見同上偵查卷第十七頁至第
  二十二頁），及面額為一百萬元、票號PA0000000之支票影本一紙（見八十
  八年度偵字第一三三五０號偵查卷第二頁）在卷足稽，足見被告確曾向告訴人借貸
  一百萬元，並且每月按時以被告私人之支票給付達一年，共計二十一萬元之利息。
  是以，被告辯稱伊係以私人名義向告訴人借款一年，並按時支付利息等語，即為可
  採。而告訴人固一再指訴被告假借康健保險公司名義向其借款，使其陷於錯誤而交
  付一百萬元予被告云云，惟告訴人係收受被告私人名義簽發之上開支票，並非他人
  之支票，且告訴人於原審審理時陳稱：伊認為保險公司不會騙人，故相信被告所說
  是保險公司要向伊借錢（見原審卷第二十八頁），‧‧‧被告本來有跟伊說是康健
  公司要借的，後來在銀行伊領錢出來交給被告後，她交她個人支票給伊，伊問她為
  什麼不用康健名義，這時她才跟伊說是伊個人要借的，伊相信她所說另亦向他人借
  款二年，都有按時付款，伊便放心借錢給她等語（見原審卷第四十五頁），亦即告
  訴人在交付現金與被告時，乃已知上開金額係被告個人之借款，並簽發個人支票做
  保、支付利息，該借款行為自與康健公司並無關連。從而，告訴人既已明知係被告
  個人名義借款，縱依告訴人先前所述，被告係以康健公司名義借款，惟既已知悉本
  件借款對象及理由與被告初始之告知有所不同，如認有受騙之慮，理應立即表明不
  借或欲將交付之款額取回，方屬合理，然告訴人於得知上情後，不僅當場未見進一
  步之索款舉動，尚且坦然借款予被告並收取達一年，每月一萬七千五百元之利息，
  此顯與一般常理未合。再者，被告如欲以公司名義向告訴人訛借金錢，嗣後竟又以
  自己名義簽發支票供保，再告知實係個人借款，復按時支付利息達一年，共二十一
  萬元，如此作為實有前後矛盾之處。是以，自不得以告訴人此部分之指訴，遽以認
  定告訴人有因受被告詐術陷於錯誤而交付金錢一百萬元。
(二)至證人即告訴人之妹妹陳玉蓮雖於偵查及原審審理時證述：告訴人係於八十八年十
  月間，因被告未依約給付利息且未清償借款，事後才告知此事等語（詳見九十一年
  度偵字第一一七五四號卷第二十五頁；原審卷第三十頁），因證人陳玉蓮知悉上情
  係於被告向告訴人借貸之後一年，證人陳玉蓮純係事後經由告訴人單方陳述所得，
  並非於被告向告訴人借錢是時在場聞問之人，故其證述亦不足以證明被告曾以代康
  健公司借款等語，詐欺告訴人一百萬元。另被告向告訴人表明為個人名義借款後，
  一再向告訴人表示相同之其他借貸行為均有按時還款，告訴人復以被告任職康健公
  司，與其妹熟視，所以相信被告所言，才借款給被告一節，業如前述，足見告訴人
  係考量被告借款當時尚有正當收入，其經濟狀況未見異常情形，且雙方也熟識，基
  於對被告之信任關係，經過一番評估後，才借款一百萬元予被告。告訴人顯非因被
  告有使用詐術而陷於錯誤，始出借一百萬元與被告，故尚難以被告事後未依約定期
  限還款，即遽認被告借款時即有不法所有之意圖。況且告訴人與被告於本院審理中
  達成和解，被告乃自九十一年十二月二十七日起，均按期給付和解金額一節，有被
  告提出之高雄銀行存摺類存款存入憑條影本二紙在卷足佐，是以，被告辯稱係一時
  經濟困難無法還款，但願負責償款等語，亦為可採。此外查無其他積極證據足認被
  告有前開詐欺取財之犯行，尚難只憑自訴人之指訴，即遽認被告有詐欺犯行。
(三)綜上所述，被告既無為自己不法所有之意圖，復未有對於告訴人施用詐術致之陷於
  錯誤之行為，揆諸首揭說明，被告所為即與刑法第三百三十九條第一項詐欺取財罪
  之犯罪構成要件不合。
五此外，本院復查無其他積極證據，足證被告乙○○有詐欺犯行。原審以不能證明被
  告乙○○犯罪，而諭知被告無罪之判決，核無不合，上訴人上訴意旨仍執陳詞，指
  摘原判決不當，並無理由，應予駁回。
據上論斷，應依刑事訴訟法第三百六十八條，判決如主文。
本案經檢察官林應華到庭執行職務。
中      華      民國     九十二     年    二     月    二十七     日
                           臺灣高等法院高雄分院刑事第六庭
                                  審判長法官  王憲義
                                        法官  范惠瑩
                                        法官  謝靜雯
右正本證明與原本無異。
不得上訴。
                                  法院書記官  廖素珍
中      華      民      國     九十二     年    二     月    二十七     日


司法院資訊處製作；財團法人民間司法改革基金會備份。
